【裁判字號】    98,易,1169
【裁判日期】    990526
【裁判案由】    竊佔等
【裁判全文】
臺灣桃園地方法院刑事判決              98年度易字第1169號
公  訴  人  臺灣桃園地方法院檢察署檢察官
被      告  丁○
上列被告因竊佔等案件，經檢察官聲請簡易判決處刑（97年度偵
字第10657 號），本院認不得以簡易判決處刑，適用通常程序審
判，茲判決如下：
        主  文
丁○無罪。
        理  由
壹、證據能力部分：
    按被告以外之人於審判外之言詞或書面陳述，除法律有規定
    者外，不得作為證據。被告以外之人於審判外之陳述，雖不
    符刑事訴訟法第159 條之1 至第159 條之4 之規定，而經當
    事人於審判程序同意作為證據，法院審酌該言詞陳述或書面
    陳述作成時之情況，認為適當者，亦得為證據；當事人、代
    理人或辯護人於法院調查證據時，知有刑事訴訟法第159 條
    第1 項不得為證據之情形，而未於言詞辯論終結前聲明異議
    者，視為有前項之同意，刑事訴訟法第159 條第1 項、第15
    9 條之5 分別定有明文。又刑事訴訟法第159 條第1 項立法
    意旨，乃在於確保被告之反對詰問權。同法第159 條之5 規
    定之立法意旨，則在於確認當事人對於傳聞證據有處分權，
    得捨棄反對詰問之權利，同意傳聞證據可作為證據。惟因刑
    事訴訟制度尚非採澈底之當事人進行主義，乃又限制以法院
    認為適當者，始得為證據。因此，當事人同意或依法視為同
    意某項傳聞證據作為證據使用者，實質上即表示有反對詰問
    權之當事人已捨棄其權利，如法院認為適當者，不論該傳聞
    證據是否具備刑事訴訟法第159 條之1 至第159 條之4 所定
    情形，均容許作為證據（最高法院97年度台上字第6162號判
    決要旨參照）。經查，被告丁○對公訴人所提出告訴代理人
    丙○○警詢、偵訊之供述證據，被告對其有證據能力乙節並
    不爭執，且公訴人及被告迄本院言詞辯論終結前，對上開證
    據亦未爭執及聲明異議，本院審酌上開證據資料製作時之情
    況，尚無違法不當及證明力明顯過低之瑕疵，亦認為以之作
    為證據應屬適當，揆諸前開規定及說明，認前揭證據資料均
    有證據能力。至其餘之非供述證據，本院均查無有何違反法
    定程序取得之情形，被告於言詞辯論終結前亦均不爭執及聲
    明異議，亦均認有證據能力。
貳、實體認定部分：
一、公訴意旨略以：緣丁○自其夫劉武王於民國88年6 月7 日死
    亡後，即接手管理劉武王於生前所佔有坐落桃園縣大溪鎮○
    ○○段第216 之3 地號國有土地（下稱系爭國有土地），從
    事乳牛養殖。惟丁○明知系爭國有土地係屬保安林地，不得
    擅自砍伐，竟基於毀損保安林及竊佔國有土地之犯意，於88
    年6 月11日至89年5 月9 日間某日，砍伐系爭國有土地上之
    保安林木，擴大其夫劉武王先前所佔用之範圍，而佔用面積
    約0.53公頃之土地，足生損害於管理機關即行政院農業委員
    會林務局新竹林區管理處，因認被告係涉犯刑法第320 條第
    2 項竊佔罪及違反森林法第54條之毀損保安林罪嫌等語。
二、按犯罪事實應依證據認定之，無證據不得認定犯罪事實；不
    能證明被告犯罪者，應諭知無罪之判決，刑事訴訟法第 154
    條第2 項及第301 條第1 項分別定有明文。次按刑事訴訟法
    上所謂認定犯罪事實之證據，係指足以認定被告確有犯罪行
    為之積極證據而言，如未能發現相當證據或證據不足以證明
    ，自不能以推測或擬制之方法，以為裁判基礎，最高法院29
    年上字第3105號及40年臺上字第86號分別著有判例要旨可資
    參照。又按刑事訴訟上證明之資料，無論其為直接或間接證
    據，均須達於通常一般之人均不致有所懷疑，而得確信其為
    真實之程度，始得據為有罪之認定，若其關於被告是否犯罪
    之證明未能達此程度，而有合理懷疑之存在，致使無從形成
    有罪之確信，根據「罪證有疑，利於被告」之證據法則，即
    不得遽為不利被告之認定，最高法院76年臺上字第4986號亦
    著有判例意旨可資參照。再按告訴人之告訴，係以使被告受
    刑事訴追為目的，是其陳述是否與事實相符，仍應調查其他
    證據以資審認，最高法院52年臺上字第1300號復著有判例要
    旨可資參照。
三、本件公訴人指訴被告涉有竊佔與毀損保安林木罪嫌，無非係
    以：(1) 被告之夫劉武王於88年6 月7 日死亡後，原佔有土
    地即歸被告丁○管理乙節，為被告所不爭執，並有劉武王之
    除戶資料在卷可稽。(2) 依系爭國有土地各於88年6 月11日
    日、89年5 月9 日所拍攝之空照圖，顯示於上開期間內，系
    爭國有土地之地貌已有變化，而此期間該系爭國有土地既由
    被告管理，衡情該保安林木之消失應係肇因於被告之砍伐為
    其主要論據。惟訊之被告丁○則堅詞否認有何竊佔與違反森
    林法第54條之毀損保安林木等犯行，辯稱：本件被告所墾佔
    之土地為其先夫劉武王於79年間向甲○○買受相關地上物不
    動產之權利，被告確係因相信自己已取得合法權源而占用，
    並無竊佔之故意。又被告並未砍伐與毀損該保安林木，系爭
    國有土地之地貌變化，可能係遇到颱風或者其他災害所發生
    之損害等語。
四、經查：(1) 被告丁○自其先夫劉武王過世後，即由伊帶著小
    孩與孫子居住在系爭國有土地上所搭蓋之房舍，並受繼先夫
    劉武王管領使用系爭國有土地，伊先夫於79年間購得系爭土
    地之使用權，並在該土地上面種植果樹、搭工寮、養乳牛等
    事實，為被告所供承不諱，核與告訴代理人丙○○指述被告
    管領使用系爭國有土地之情節相符，並經證人黃為貹、江衍
    斌、蔡江水、林章等人於本院調查時結證明確（見本院98年
    度壢簡字第19號卷第59至第64頁），復有系爭國有土地空照
    圖12張、台灣電力公司桃園區營業處書函1 份（見本院審理
    卷第18頁）在卷可按，堪認被告丁○與其夫劉武王確實自79
    年間即居住在上開房舍，並於88年6 月7 日劉武王過世後，
    由被告丁○受繼管領使用系爭國有土地乙情無訛。(2) 第按
    竊佔罪是即成犯，於竊佔行為完成時，犯罪即告成立，以後
    之繼續佔用乃狀態之繼續，而非行為之繼續，最高法院66年
    台上字第3118號判例足參。觀本件被告丁○係受繼其先夫劉
    武王而管領使用系爭國有土地，再者，劉武王係以其胞兄劉
    武忠之名義向前手甲○○購買系爭國有土地之地上物不動產
    乙節，業經證人甲○○於本院審理時結述屬實（見本院99年
    4 月7 日審判筆錄第11頁、第12頁），並有其等合意簽立之
    地上物不動產買賣契約書1 件附卷可參（見97年度偵字第10
    657 號卷第52頁），又甲○○則係受讓自陳德蒼上開權利，
    陳德蒼又係向其前手李肯運購得該地上物等情，併有卷存之
    讓渡書與地上物不動產買賣契約書各1 紙在卷足佐（見同上
    偵卷第51頁、第53頁），綜此，足認被告丁○於受繼管領使
    用系爭國有土地以前，該土地早已由其他人先進行墾佔之行
    為，倘認該墾植為竊佔行為，當於墾植之初，即認竊佔行為
    已成立，惟本件被告丁○係於其後始受繼劉武王管領使用該
    土地，揆諸上揭判例意旨，被告丁○並未另新成立竊佔行為
    ，洵可認定。(3) 另細繹公訴人所提出上揭國有系爭土地各
    於88年6 月11日及89年5 月9 日所拍攝之空照圖2 張，顯示
    上開二張空照圖以黃色圓圈所圈畫之範圍在地貌上已有些許
    變化，固可認定，且公訴人並依此而認為係由被告丁○砍伐
    保安林木致擴大原佔用土地範圍之情事。然稽上開二張空照
    圖之拍攝期間相隔將近一年，地貌於此期間發生改變即非無
    可能，且依證人即新竹林區管理處大溪工作站林野巡視員乙
    ○○於本院審理時亦證述：地貌改變有可能是人為的，有可
    能是自然的，自然改變主要的因素是天災、颱風等語（見本
    院99年4 月7 日審判筆錄第9 頁），依此情詞，尚無法全然
    排除地貌係因天然災害發生改變之因素，再者，依據上開空
    照圖及現場照片顯示，被告丁○住家房舍附近並未施設任何
    圍牆或防閑之阻絕物，另佐證人黃為貹、江衍斌、蔡江水與
    林章等人於本院98年6 月17日調查時之證詞，均足認該黃色
    圈畫之地點係屬開放而任何人均可經過之處，從而亦無法完
    全排除他人進入該區域之可能，更何況被告丁○家中亦非僅
    年邁之丁○一人居住，實難僅以丁○於劉武王過世後因受繼
    居住該房舍與管領使用系爭國有土地，即可認定係被告丁○
    所獨力砍伐該保安林木，況且究竟砍伐幾棵保安林木？砍伐
    之面積為何？即便證人丙○○於檢察官偵訊時亦表示無法從
    空照圖測量（見同上偵卷第48頁），至屬難以究明，則公訴
    人認被告丁○擴大其夫劉武王佔用面積約0.53公頃，仍屬乏
    據。綜上各端，本件若僅以上揭二張空照圖之地貌變化，而
    逕認為係由被告丁○造於此期間所造成，恐嫌速論，從而，
    亦難遽此推論被告丁○有擴大佔用原使用範圍之事實。據上
    各節，堪認本件應僅屬民事之糾葛。公訴人所舉證據既屬薄
    弱，尚不足以證明被告丁○觸犯竊佔與毀損保安林罪，自應
    諭知被告無罪之判決。
五、本件係檢察官聲請以簡易判決處刑之案件，因有刑事訴訟法
    第451 條之1 第4 項但書第3 款情形，適用通常程序審判，
    併予敘明。
六、據上論斷，應依刑事訴訟法第452 條、第301 條第1 項、第
    303 條第3 款，判決如主文。
本案經檢察官丁俊成到庭執行職務。
中    華    民    國    99    年    5     月    26    日
                        臺灣桃園地方法院刑事第七庭
                            法  官  蕭世昌
以上正本證明與原本無異。
如不服本判決，應於判決送達後10日內向本院提出上訴狀（應附
繕本）。
                            書記官  洪明煥
中    華    民    國    99    年    5     月    26    日

司法院資訊處製作；財團法人民間司法改革基金會備份。
